臺灣高等法院民事判決　　　　　　　　　　　　　　九十三年度上更(二)字第三七號
　　上　訴　人　乙○○
　　　　　　　　甲○○
　　共　　　同
　　訴訟代理人　陳銘堂律師
　　被 上訴 人　中央租賃股份有限公司
　　法定代理人　陳田鈺
　　訴訟代理人　劉錦燕
右當事人間清償債務事件，上訴人對於中華民國八十七年十二月十日臺灣士林地方法
院八十七年度訴字第五四六號第一審判決提起上訴，經最高法院第二次發回更審，本
院於九十三年八月三日言詞辯論終結，判決如下：
    主      文
原判決廢棄。
被上訴人在第一審之訴及假執行之聲請均駁回。
第一、二審及發回前第三審訴訟費用由被上訴人負擔。
    事實及理由
一被上訴人起訴主張上訴人乙○○於八十一年七月十五日至八十四年一月三十日間受
  僱為被上訴人公司職員，上訴人甲○○與被上訴人公司簽立職員保證書。乙○○於
  八十二年九月間辦理訴外人瑞龍企業有限公司（下稱瑞龍公司）向被上訴人承租之
  機器設備案件時，違反應親自對保之規定，應瑞龍公司代表人陳盛德之要求，貿然
  將事前繕妥之保證書及保證本票等文件，由陳盛德轉交陳盛德提供之保證人陳宗珍
  簽名蓋章即完成對保手續。致被上訴人誤認財力雄厚之陳宗珍確為瑞龍公司具保，
  符合授信條件，而同意瑞龍公司承租該機器設備。嗣瑞龍公司旋因經營不善倒閉，
  無力清償租金新臺幣（下同）三百六十九萬八千七百五十元，被上訴人轉向陳宗珍
  催討遭拒，陳宗珍且提起確認本票債權不存在訴訟，經臺灣臺北地方法院（下稱臺
  北地院）臺北簡易庭認定其保證書係屬偽造，為被上訴人敗訴之判決確定，使被上
  訴人無從求償受有相當於該租金及被上訴人因上開訴訟所須賠償陳宗珍訴訟費用五
  萬七千四百八十元之損害，爰分別本於民法第二百二十七條規定及保證契約之約定
  為本件之請求，聲明：
  (一)上訴人乙○○應給付被上訴人三百七十五萬六千二百三十元，及自八十七年三月
    二十八日起至清償日止，按週年利率百分之五計算之利息，如對被告乙○○之財
    產為強制執行無效果時，由上訴人甲○○給付之。
  (二)願供擔保請准宣告假執行。
  上訴人則以：該授信案係因被上訴人疏於覆核始生損害，與乙○○之未確實對保，
  無相當因果關係。況被上訴人尚欠瑞龍公司系爭機器尾款約七百萬元，並未受有損
  害。縱有損害，其未善盡徵信職責，不確實分析、評估瑞龍公司之財務狀況，而高
  估其所提供擔保品之價額，對該損害之發生顯亦與有過失等語，資為抗辯。
二本件原審對於被上訴人之請求，判決被上訴人全部勝訴，並為附條件假執行之宣告
  ，上訴人全部不服提起上訴，聲明：
  (一)原判決廢棄。
  (二)右廢棄部分，被上訴人在第一審之訴及其假執行之聲請均駁回。
  被上訴人聲明：上訴駁回。
三被上訴人主張上訴人乙○○受僱於被上訴人擔任職員，甲○○為其職務保證人，乙
  ○○至被上訴人客戶瑞龍公司執行簽約對保不實致陳宗珍否認該保證書、保證本票
  之真正，拒就瑞龍公司債務負連帶保證責任，陳宗珍對被上訴人訴請確認本票債權
  不存在，瑞龍公司法定代理人陳盛德偽造陳宗珍簽章經以偽造有價證券罪判處罪刑
  確定等事實，為上訴人所不爭，並有臺北地院臺北簡易庭八十三年度北簡民字第三
  一八０號宣示判決筆錄、最高法院刑事判決書等可稽，被上訴人主張之上開事實堪
  認為實在。被上訴人另主張因乙○○對保不實，致被上訴人受有對瑞龍公司租金三
  百六十九萬八千七百五十元不能受償及陳宗珍對其確認訴訟敗訴負擔之訴訟費用五
  萬七千四百八十元計三百七十五萬六千二百三十元之損害云云，則為上訴人所否認
  ，並以前詞置辯。經查：
  (一)被上訴人與瑞龍公司間所簽訂之文件雖名為「租約」，惟依其約定，與民法上租
    賃有別，其為「售後租賃（sale and lease back）」契約 ，屬融資性租賃契約
    之一種，此觀該契約約定「承租人」及「標的物出售人」均為瑞龍公司、並明載
    「承租人購置標的物成本」及「各期應付租金額」等情即明（見外放證物第一頁
    ）。「售後租賃」形式上雖利用通常租賃制度，實際上則完全脫離買賣面，而專
    以融資及債權擔保機能為目的，是以，被上訴人以買賣價金形式支付予瑞龍公司
    者，實質上係屬借款，瑞龍公司付與被上訴人之租金，實質上則屬借款之分期清
    償。本件被上訴人係以一千一百萬元（不含稅）向瑞龍公司購買機器設備，再將
    該機器設備出租予瑞龍公司，約定租金為第一期六百萬元，第二至十三期每期四
    十五萬四千八百五十元（以上均不含稅），此有前開租約足按（外放證物）。至
    於被上訴人提出八十二年四月二十六日授信申請書所載「機器設備價格總額一千
    二百萬元」、「預收租金（第一期）二百萬元」、「淨授信金額一千萬元」等各
    項（外放證物第二十五頁），業於八十二年九月二十日修改為「機器設備價格一
    千一百萬元」、「第一期租金六百萬元」、「申請（授信）金額五百萬元」等，
    此有授信申請修改書一紙可稽（外放證物第二十頁），是與前揭租約之約定並無
    不符。上開契約成立之同時，被上訴人應付買賣價金一千一百萬元予瑞龍公司，
    而瑞龍公司應付第一期租金六百萬元予被上訴人，則被上訴人以部分買賣價金與
    瑞龍公司應付第一期租金抵銷後，於八十二年九月二十七日將剩餘買賣價金五百
    萬元（不含稅）匯付予瑞龍公司，有交通銀行匯款回條一紙在卷可憑（原審卷二
    一九頁、外放證物第十八頁），依法自無不合。上訴人辯稱被上訴人尚有近七百
    萬元價款未付與瑞龍公司云云，委無足取。
  (二)依民法第三百三十五條第一項規定，抵銷權之行使，僅須以意思表示向他方為之
    即可，不以書面為必要；而以銷售額之全部或一部，與買受人所負債務抵銷者，
    該抵銷金額仍不失為貨物銷售額之性質，營業人自應依營業稅法之規定開立統一
    發票，上訴人以被上訴人未提出任何文件證明抵銷，及抵銷不得開立統一發票為
    由，質疑前述抵銷並非真正云云，尚無足採。再被上訴人先後提出八十二年九月
    十日統一發票三紙，其中00000000、00000000號兩紙發票金額
    合計一千一百五十五萬元（外放證物第七頁），00000000號發票金額一
    千一百五十五萬元（見原審卷第一四四頁），該金額即為前述買賣價金含稅後之
    總額（11,000,000元× (1+稅率5%) =11,550,000元）。 雖發票有重複開立之情
    形，且日期與實際付款日期不符，惟統一發票僅為稅捐稽徵之相關憑證，當事人
    間有無交易、交易金額若干，仍應據實認定之，而瑞龍公司與被上訴人間契約訂
    立及履行情形，既依相關證據足堪認定如前，尚難僅因發票記載尚有不符，即否
    定前揭認定之事實。
  (三)在融資性租賃契約，物之使用收益與租金之支付並無對價關係，是若承租人違反
    契約，致租賃公司取回標的物，因而使承租人無法使用收益時，承租人亦不能免
    除支付租金之義務，此觀被上訴人與瑞龍公司間契約第十二條ｄ約定：「：：承
    租人另應開具以依本約所應給付租金總額為面額，並以本租約之號碼為號碼之本
    票一紙，交與出租人收執，承租人如違約，出租人得使用該本票作為取償違約時
    依本約尚未付清之欠款或『將來到期之未付分期付款金額』之用。」等語（外放
    證物第一頁背面），即揭示斯旨。查瑞龍公司自第二期起未付租金等情，業據被
    上訴人提出租金支票十二紙及退票理由單三紙在卷可按（本院九十年度上更(一)字
    第一七五號卷〔下簡稱本院更(一)卷〕第一一三頁至第一一八頁），則瑞龍公司積
    欠租金數額計為五百七十三萬一千一百零四元（每期租金不含稅為四十五萬四千
    八百五十元 ， 加計百分之五營業稅為四十七萬七千五百九十二元 －454,850×
    1.05 ＝477,592〔元以下四捨五入，以下同〕，477,592×12=5,731,1 04元），
    此亦為被上訴人聲請臺灣臺北地方法院以八十二年度票速字第一五一八九號民事
    裁定准予強制執行之金額（原審卷第二十七頁臺灣桃園地方法院債權憑證執行名
    義內容欄之記載），雖租期屆滿前，被上訴人已依約取回租賃物之機器設備，惟
    瑞龍公司仍不能免除支付上開全部租金之義務。而就瑞龍公司前開積欠之租金，
    被上訴人主張業經訴外人元笙公司代償四十七萬六千八百五十四元、訴外人裕樺
    普利龍公司代償五十五萬八千元等情，乃自認不利於己之事實，依法上訴人毋庸
    舉證。
  (四)被上訴人主張其取回機器設備後，於八十三年十一月二十二日將之以九十九萬七
    千五百元（含稅）變賣予訴外人昱達公司等情，業據被上訴人提出簽呈、估價單
    、買賣契約書等件為證（見外放證物第五十五頁至第五十八頁），並經證人林錦
    柱到庭結證屬實（見本院更(一)卷第一三○頁至第一三三頁）。被上訴人就瑞龍公
    司所積欠之租金三百六十九萬八千七百五十元 （5,731,104－476,854－558,000
    －997,500=3,698,750）， 聲請對瑞龍公司及其保證人陳盛德、呂雙聯強制執行
    ，惟因無財產可供執行，經臺灣桃園地方法院發給債權憑證在案（見原審卷第二
    十七頁）。另訴外人陳宗珍為否認保證本票簽章之真正，對被上訴人提起確認本
    票債權不存在之訴，經法院判決被上訴人敗訴，被上訴人因而受有應負擔訴訟費
    用五萬七千四百八十元之損害。
  (五)以上，被上訴人主張其計受有三百七十五萬六千二百三十元（3,698,750+57,480
    =3,756,230）之損害，應由未確實辦理對陳宗珍對保之上訴人乙○○賠償，與被
    上訴人簽立職務保證書之上訴人甲○○，於被上訴人對乙○○之財產為強制執行
    無效果時，亦應負給付之責及其法定遲延利息云云，亦為上訴人所否認，查：
    就契約標的機器設備之價值，業經財團法人中國生產力中心參考購買憑證、並
      實際勘察後，估價為一千二百零五萬元，有勘估日期為八十二年八月四日之財
      團法人中國生產力中心動產時值勘估報告足稽（原審卷第一六八頁至第一七八
      頁），並經證人徐德和結證明確（本院更(一)卷第七十二頁、第七十三頁）。
    系爭契約標的機器設備為空壓機、發泡機、大板機、真空機，已據本院調閱被
      上訴人請求瑞龍公司返還租賃物強制執行卷（臺灣桃園地方法院八十三年度執
      字第四七八五號）審閱卷附屬實（本院卷第二二三頁以下，第二二七頁之附表
    系爭契約標的之明細為（括弧內為規格型式、取得日）1.空壓機（100HP、
      １０月）、2.空壓機（75HP、１０月）、3.發泡機（100cm、月）、4.大板
      機（20×25cm、６月）、5.真空機（1500×1300、月），金額依序為五
      十二萬元、三十六萬元、一百四十萬元、五百二十二萬元、五百七十六萬元，
      合計為一千三百二十六萬元，有被上訴人提出之標的物明細表在卷可憑（本院
      第七十一頁、第七十九頁），另該明細表載上開標的之法定折舊年數前二者為
      六年、後三者為六年。以上詳見本判決附表ａ至ｌ部分。
    另經本院函查系爭契約標的機器之耐用年數，經財政部賦稅署於九十三年六月
      二十三日台稅一發字第○九三○四○九五三一○號函覆本院，載「說明二、行
      政院發布之固定資產耐用年數表，係依據所得稅法第五十一條第二項及第一百
      二十一條之規定訂定，該表係基於課徵營利事業所得稅目的，為計算營利事業
      所得額之用，規定固定資產計提折舊時之最短耐用年數。查該表第三類機械及
      塑膠、度量衡、照像機製造設備及真空塗布處理設備』之耐用年數為六年。如
      係營利事業購置空壓機等設備作為『熱可塑性、熱固性合成樹脂製品、泡沫塑
      膠、度量衡、照像機製造設備及真空塗布處理設備』之用，依規定辦理營利事
      業所得稅結算申報時，其計提折舊之耐用年數不得短於六年。」，有該函在卷
      可參（本院卷第一七一頁）。
    上述「其計提折舊之耐用年數不得短於六年。」，則被上訴人所提出之標的物
      明細表就1.2.空壓機之法定折舊年數載為十年，即無不可。另行政院發布之固
      定資產耐用年數表，係依據所得稅法第五十一條第二項及第一百二十一條之規
      定訂定，該表係基於課徵營利事業所得稅目的，為計算營利事業所得額之用，
      規定固定資產計提折舊時之最短耐用年數，是依上開固定資產耐用年數表扣除
      折舊後之價值，亦為最低價值。
    本院依被上訴人所提出之標的物明細表之取得日（附表ｅ欄）及已使用年數（
      附表ｋ欄），換算出廠日期（附表ｍ欄，另該日期為年月，無日，推定為該月
      十五日－民法第一百二十四條第二項參照），再以平均法計算自換算出廠日期
      迄八十三年十一月二十二日之折舊（附表ｎ欄，按八十三年十一月二十二日係
      被上訴人將系爭契約標的機器變賣之日期），以附表ｈ欄取得原價減去附表ｎ
      欄之折舊，即為扣除折舊後之價，均詳如附表ｎ欄「迄11.之折舊」、ｏ欄
      「扣除折舊後之價值」欄所示，附表1.2.空壓機並分別依前述行政院賦稅署函
      所載耐用年數六年及被上訴人提出之明細表上所載法定折舊年數十年計算之（
      ｎ１－１、ｎ２－１為1.2.空壓機耐用年數為六年之金額、ｎ１－２、ｏ２－
      ２為1.2.空壓機耐用年數為十年之金額）。
    系爭契約標的機器迄八十三年十一月二十二日，扣除折舊後之價值或為八百萬
      三千一百七十八元（1.2.空壓機耐用年數以六年計時之總額），或為八百十二
      萬二千一百二十六元（1.2.空壓機耐用年數以十年計時之總額）。被上訴人前
      主張其受有三百七十五萬六千二百三十元損害，係扣除系爭契約標的機器變賣
      之九十九萬七千五百元（含稅）後之損害，依被上訴人該陳述，苟被上訴人未
      將系爭機器變賣，被上訴人所受損害為四百七十五萬三千七百三十元（
      0000000＋997500＝0000000）。
    斯時即八十三年十一月二十二日被上訴人變賣機器前，被上訴人雖受有四百七
      十五萬三千七百三十元之損害，然被上訴人同時已取回系爭契約標的機器，而
      該機器斯時至少尚值八百萬三千一百七十八元，有如前述，已足以彌補被上訴
      人之損害，乃被上訴人自行以九十九萬七千五百元（含稅）之低價賣出，其中
      所造成之損害，自不得轉向上訴人請求賠償。
    被上訴人雖辯稱其未賤價變賣云云，然本院就系爭機器依稅法扣除折舊後迄八
      十三年十一月二十二日之價值猶至少價值八百萬三千一百七十八元，且行政院
      發布之固定資產耐用年數表，係依據所得稅法第五十一條第二項及第一百二十
      一條之規定訂定，該表係基於課徵營利事業所得稅目的，為計算營利事業所得
      額之用，規定固定資產計提折舊時之最短耐用年數，是依上開固定資產耐用年
      數表扣除折舊後之價值，亦為最低價值，有如前述。
    雖依被上訴人於臺灣桃園地方法院八十三年度執字第四七八五號返還租賃物執
      行事件所提出之估價單之記載，系爭機器於八十三年十月十五日之價值為九十
      五萬元，昱達公司負責人林錦柱亦證稱其報價是九十五萬元（本院更(一)卷第一
      三一頁），然該紙估價單為系爭機器之買受人昱達工業股份有限公司所具（本
      院卷第二二八頁），與被上訴人有利害關係，況買賣雙方就買賣價金之立場有
      異，就買方而言，當係價格越低越有利，就賣方而言，則係價格越高越有利，
      昱達公司以低價九十五萬元（未含稅，含稅為九十九萬七千五百元）買入系爭
      機器，乃求之不得之事，該紙估價單及林錦柱之證言，僅能證明被上訴人確以
      九十九萬七千五百元（含稅）之價格將系爭機器變賣而已，不足證系爭機器其
      時確值九十五萬元。
    此外，被上訴人復未提出其他證據證明依行政院發布之固定資產耐用年數表計
      算折舊，扣除折舊後之價值等之計算方法有何違誤或不妥，參以系爭機器耐用
      年數均以六年計，其殘價尚有一百八十九萬四千二百八十六元〔（00000000÷
      (6＋1)＝0000000〕，如前二者以十年計， 後二者以六年計，其殘價亦有一百
      八十四萬八千五百七十一元〔（0000000＋360000)÷ (10＋1)＋ (0000000＋
      0000000＋0000000)÷ (6＋1)＝80000＋0000000＋0000000〕， 乃被上訴人竟
      以低於殘價之九十九萬七千五百元賣出，自屬以低價賣出，足證被上訴人將系
      爭機器變賣之價格九十九萬七千五百元（含稅）有違常情而無足證明系爭機器
      斯時僅值該價格。
    是本件系爭契約標的機器迄八十三年十一月二十二日之價值至少仍有八百萬三
      千一百七十八元，已足以彌補被上訴人所受之損害四百七十五萬三千七百三十
      元，至被上訴人以九十九萬七千五百元售出，其中差價之損害，係被上訴人以
      低價賣出之結果。換言之，被上訴人斯時取回價值八百萬三千一百七十八元之
      系爭機器，原足以彌補其所受損害，應認被上訴人無何損害而不得請求上訴人
      賠償，至被上訴人以低價賣出因而所受損害，與上訴人乙○○未確實對保之不
      法行為間無相當因果關係，仍不得請求上訴人賠償。
四綜上所述，被上訴人本於不完全給付之法律關係及職務保證契約，請求上訴人乙○
  ○給付三百七十五萬六千二百三十元及自八十七年三月二十八日起至清償日止按年
  息百分之五計算之利息，如對乙○○之財產為強制執行無效果時，則由上訴人甲○
  ○如數給付，為無理由，應予駁回，其假執行之聲請亦失所依據，應併予駁回。原
  審為上訴人敗訴之判決，尚有未洽，上訴意旨指摘此部分原判決不當，求予廢棄改
  判，為有理由，應由本院予以廢棄，改判如主文第二項所示。
五本件因事證已臻明確，兩造其餘攻擊、防禦方法及所為之立證，與判決之結果不生
  若何影響，無庸再逐一予以論究，合併敘明。
據上論結，本件上訴為有理由，依民事訴訟法第四百五十條、第七十八條判決如主文
。
中　　　華　　　民　　　國　　九十三　　年　　　八　　　月　　 十七 　　日
                              民事第一庭
                                  審判長法  官  尤  豐  彥
                                        法  官  陳  金  圍
                                        法  官  湯  美  玉
正本係照原本作成。
如不服本判決，應於收受送達後二十日內向本院提出上訴書狀，其未表明上訴理由者
，應於提出上訴後二十日內向本院補提理由書狀（均須按他造當事人之人數附繕本）
上訴時應提出委任律師或具有律師資格之人之委任狀；委任有律師資格者，另應附具
律師資格證書及釋明委任人與受任人有民事訴訟法第四百六十六條之一第一項但書或
第二項（詳附註）所定關係之釋明文書影本。
中　　　華　　　民　　　國　　九十三　　年　　　八　　　月　　 十八 　　日
                                        書記官  賴  淑  真
附註：
民事訴訟法第四百六十六條之一（第一項、第二項）：
對於第二審判決上訴，上訴人應委任律師為訴訟代理人。但上訴人或其他法定代理人
具有律師資格者，不在此限。
上訴人之配偶、三親等內之血親、二親等內之姻親，或上訴人為法人、中央或地方機
關時，其所屬專任人員具有律師資格並經法院認為適當者，亦得為第三審訴訟代理人
。
